Inventaris van het archief van de Kamer van Arbeid voor de Bloembollenteelt te Hillegom, 1903-1912 en 1918-1922
Nationaal Archief, Den Haag
Kamer van Arbeid te Hillegom
Kamer van Arbeid Hillegom
1903-1922
3454
0.20 meter; 28 inventarisnummers.
Normale geschreven en gedrukte teksten.
Nationaal Archief, Den Haag
Kamer van Arbeid voor Bloembollenteelt te Hillegom
Het archief bevat stukken over de werkwijze van de Kamer van Arbeid voor de Bloembollenteelt te Hillegom vanaf de oprichting in 1903. Tevens zijn er ingekomen stukken betreffende bemiddeling bij arbeidsconflicten.
Archiefvorming
Geschiedenis van de archiefvormer
Kamers van Arbeid
Kamers van Arbeid hadden tot doel het bevorderen van de belangen van werkgevers en werknemers in onderlinge samenwerking. Het initiatief tot het instellen van deze organen is uitgegaan van progressieve liberale ondernemers, juristen en politici.
Op grond van een wet van 2 mei 1897 Stbl. 141 (wijzigingen: 3-2-1902 Stbl. 14, 28-4-1906 Stbl. 100, 26-7-1918 Stbl. 499) werd oprichting van Kamers van Arbeid mogelijk in die plaatsen waar daaraan behoefte gebleken was en waar een behoorlijke samenstelling mogelijk zou blijken. Het werkingsgebied van een Kamer was beperkt tot één gemeente of tot enkele gemeenten gezamenlijk en tot één of meer bedrijfstakken; dit alles werd voor elke Kamer van Arbeid afzonderlijk vastgelegd in het KB van de oprichting.
De leden van de Kamer van Arbeid bestonden voor de helft uit 'patroons', die werden gekozen door hun 'mede-patroons' en voor de helft uit 'werklieden', gekozen door de 'werklieden'. Het voorzitterschap was wisselend, beurtelings traden een 'patroon' en een 'werkman' telkens voor een half jaar op als voorzitter. Als secretaris werd een vaste functionaris aangesteld.
De taak van de Kamers van Arbeid bestond uit:
het verzamelen van inlichtingen over arbeidsaangelegenheden,
het adviseren van rijks-, provinciale en gemeentelijke overheden over alle onderwerpen die de belangen van de arbeid raken,
het ontwerpen van overeenkomsten en regelingen op verzoek van de belanghebbenden,
het voorkomen en oplossen van arbeidsgeschillen.
Geschillen konden door een of beide partijen bij de Kamer van Arbeid aanhangig worden gemaakt. Het bestuur van de Kamer probeerde dan allereerst het geschil in der minne te schikken. Lukte dit niet dan werd de zaak in de voltallige Kamer gebracht; was deze van mening dat tussenkomst zou kunnen leiden tot verzoening of vereffening danriep zij een Verzoeningsraad bij elkaar. Een Verzoeningsraad bestond voor de helft uit werkgevers, voor de helft uit werknemers, die geen lid van de Kamer van Arbeid hoefden te zijn. De secretaris van de Kamer van Arbeid trad altijd op als secretaris van de Verzoeningsraad.
Kamers van Arbeid zijn in de praktijk geen succes gebleken. Zij werden bij wet van 24 november 1922 Stbl. 626 opgeheven. Het belangrijkste deel van nun taak - bemiddelen bij arbeidsconflicten - werd bij de arbeidsgeschillenwet van 4 mei 1923 Stbl. 182 opgedragen aan rijksbemiddelaars.
De Kamers van de Arbeid voor de bloembollenteelt te Hillegom
De Kamer van Arbeid te Hillegom werd opgericht bij KB van 29 juni 1902 nr. 116 (Stcrt. 148). Zij zou haar taak uitoefenen in de gemeenten Hillegom, Lisse en Noordwijkerhout in het 'bedrijf der bloembollenteelt'. Voor deze bedrijfstak bestonden ook in Haarlem, Beverwijk en Sassenheim Kamers van Arbeid.
Als secretaris van de Kamer fungeerde in de beginfase J.W. van Til; op 5 September 1903 werd C. Carlier tot secretaris gekozen. Deze heeft die functie tot de opheffing van de Kamer in 1922 vervuld.
Geschiedenis van het archiefbeheer
Het archief van de Kamer van Arbeid is zeer onvolledig bewaard gebleven; het bevat slechts de ingekomen stukken uit de jaren 1903-1912 en 1918-1922. De notulen en alle bescheiden uit de jaren 1913-1917 ontbreken.
Het merendeel van de ingekomen stukken heeft betrekking op de bemiddeling bij arbeidsgeschillen, men vindt er brieven met klachten over werkgever of werknemer en formulieren waarbij men verzoekt om bijeenroeping van een Verzoeningsraad. Ook op deze laatste formulieren wordt de aard van de klacht (soms vrij uitvoerig) omschreven. De meeste gevallen betreffen "onterecht ontslag".
De archieven van de Kamers van Arbeid verden in de jaren 1946 en 1947 door de Tweede Afdeling van het Algemeen Rijksarchief overgedragen aan de verschillende Rijksarchieven in de provincie; van daaruit zijn de meesten weer aan de gemeentearchieven in bewaring gegeven.
De verwerving van het archief
De rechtstitel is (nog) onbekend
Inhoud en structuur van het archief
3.13
Ordening van het archief
Het archief bestaat alleen uit stukken ingekomen bij de secretaris. Deze waren oorspronkelijk in min of meer chronologische orde bij elkaar gevoegd, zonder enige nadere orde; agenda's en dergelijke ontbreken.
Om nu de stukken beter toegankelijk te maken dan alleen door middel van de omschrijving 'ingekomen stukken' met daarachter de jaartallen, zonder evenwel ieder stuk afzonderlijk te beschrijven of te indiceren, is gekozen voor ordening van de stukken volgens een archiefschema. Op de inventarisnummers 13-22 en 24-28 is een nadere toegang gemaakt.
Aanwijzingen voor de gebruiker
Openbaarheidsbeperkingen
Volledig openbaar.
Materiële beperkingen
Aanvraaginstructie
Openbare archiefstukken kunnen online worden aangevraagd en gereserveerd. U kunt dit ook via de terminals in de studiezaal van het Nationaal Archief doen. Om te kunnen reserveren dient u de volgende stappen te volgen:
Creëer een account of log in.
Selecteer in de archiefinventaris een archiefstuk.
Klik op ‘Reserveer’ en kies een tijdstip van inzage.
Verwant materiaal
Beschikbaarheid van kopieën
Bijlagen
Index op de partijen in arbeidsconflicten (inv. nrs. 13-22 en 24-28).
Aar, P. van der 1918 x x
Alders, P. 1919 x
Baak, W. 1922 x x
Balkenende, J. 1919 x
Beek, C. v.d. 1920 x x
Beek, H. v.d. 1920 x x
Bees Ltd. 1910 x x
Beisenbusch, J.W. 1918 x x
Beld, W. van de 1910 x x
Berg, C. van den 1919 x x
Berg, C. van den 1920 x
Berg, J. van der 1906 x x
Berg Az., M. van den 1912 x
Berkel, J. van 1911 x x
Beukers 1919 x
Bezu, J. 1918 x x
Blitterswijk 1918 x x
Blokhuis, Gebr. 1912 x
Böckman, D. 1912 x
Boer, A. de 1918 x x
Boer, A. de 1920 x x
Boer, S. de 1918 x
Boot, F. 1919 x
Boot, F. 1920 x x
Bourgondiën, C. van 1920 x x
Bouwmeester 1910 x
Bouwmeester, J. 1911 x x
Bruineberg, R. 1912 x
Buurman, J. 1911 x x
Buurman, H. 1911 x x
Bijl en Gijtenbeek 1919 x x
Cardol, C. 1919 x x
Casper, G. 1918 x
Clement, J.H. 1920 x
Coenen en v.d. Geest 1919 x x
Dam, A. van 1912 x
Dam, H. Th. van 1918 x x
Dannijs, G. 1904 x
Degenaar, N. 1919 x x
Dekker, G. 1920 x x
Denzen, J. van 1912 x
Dibbets, C. 1918 x x
Dobben, B.B. 1919 x x
Dörr 1918 x
Does, P. 1906 x x
Doeswijk, Q.L. 1918 x x
Dolieslager, C. 1912 x x
Driehuizen, Gebr. 1912 x x
Driehuizen, Gebr. 1919 x x
Duinkerken, J.F. 1920 x
Duivenvoorde Az., J. 1912 x
Duivenvoorde Az., P. 1912 x
Duivenvoorde Jacz., J. 1912 x
Dijk, C. van 1912 x
Eeltjes, mw. C. 1919 x x
Eemskerk, W. 1922 x
Elshout, J.C. van den 1919 x x
Engelen, J. van 1919 x
Engelen, kinderen J. van 1922 x
Freyda, B.J. 1911 x
Geest, van der 1918 x
Gerven, C. van 1919 x
Graaf, A. de 1920 x x
Graaf, J. de 1919 x
Grieken, L. van 1918 x x
Griekspoor, A. 1912 x
Groot, mw. C.W. de 1919 x x
Groot, J. de 1918 x
Groot, L. de 1919 x
Groot, W. de 1909 x
Grulleman, J.J. 1912 x x
Guldemond, A. 1912 x
Guldemond, J. 1903 x
Guldemond, J. 1911 x x
Guldemond, J. 1919 x
Guldemond, M.J. 1912 x x
Guldemond, M.J. 1918 x x
Guldemond, M.J. 1919 x x
Guldemond, M.J. 1920 x x
Guldemond, M.J. 1921 x
Guldemond en Zn. 1922 x x
Gijlswijk, G. van 1912 x
Gijlswijk, J. van 1912 x
Hamburg Jz., H. 1911 x
Heemsknecht, J. 1912 x x
Heerde, L.J.A. van 1905 x x
Heerde, L.J.A. van 1912 x x
Hellendoorn, A.W. 1920 x
Hermans, G. 1908 x x
Hofwegen 1922 x x
Hoogkamer, C. 1920 x x
Hopman, C. 1920 x x
Hopman, P. 1911 x x
Horst, G. van der 1906 x x
Jansen, A. 1918 x
Jansen, C. 1912 x x
Joren, S. 1920 x x
Kaak, M. 1920 x
Keeken, C. 1912 x x
Keizer Cz., J. 1921 x x
Kersbergen, T. 1920 x x
Keur en Zn., C. 1912 x
Keur en Zn., C. 1918 x x
Keur en Zn., C. 1920 x x
Kleijn, W. 1911 x x
Koelen, H. 1921 x
Kooi, F. 1922 x x
Koop, P.M. 1919 x x
Kooijman 1918 x
Kops, J. 1920 x
Kors, F. 1918 x x
Kraaij en Co., J. 1919 x x
Kroon, K.J. 1920 x
Kromhout, W. 1918 x x
Lammers 1919 x
Lammers, P. 1920 x
Lammersen, P. 1918 x
Langeveld, J. 1918 x
Langeveld, J. 1919 x
Langeveld, J. 1920 x
Lans, B. v.d. 1922 x x
Leeuwen, E. van 1919 x
Leeuwen, P. van 1919 x x
Lefeber, W.J. 1912 x x
Leithe, H. 1912 x x
Lieverse, J.J. 1919 x x
Linden, W.D. der 1920 x x
Linden, W.D. der 1921 x
Lubbers, G. 1912 x
Luk, E. 1920 x x
Lijnden, gravin van 1908 x x
Lijnden, gf. J. van 1920 x
Maaskant, P. 1919 x x
Maat, P. 1919 x
Maat, Th. v.d. 1918 x x
Meer, J. v.d. 1922 x
Meer, R. v.d. 1912 x
Meeuwen en Tegelaar, van 1918 x x
Meij, W. v.d. 1919 x x
Meijboom, C. 1920 x x
Meijer, mw. 1921 x
Meijer, J. 1922 x x
Meijll, C. 1919 x
Mieremet, F. 1920 x x
Möhlman, W. 1922 x x
Molenaar, J.A. 1922 x
Mooiman, N. 1911 x x
Mooijman, N. 1918 x
Müller, J. 1920 x x
Munster, H. van 1919 x
Nederlanden, C. der 1918 x
Neut, A. van der 1912 x
Neut, P. van der 1918 x x
Nieuwenbergh, A. van 1918 x x
Nieuwenhuis, D. 1906 x x
Nieuwenhuis, D. 1912 x
Nieuwenhuis, D. 1919 x x
Nieuwenhuis, E. 1922 x x
Nieuwenhuis, J. 1920 x
Nieuwenhuis, J. 1922 x x
Nipper 1909 x x
Noordermeer, H. 1911 x x
Noordervliet, M.F. 1912 x
Noordhoek, W. 1911 x x
Noorman, J. 1919 x x
Noort, C. 1911 x
Noort, M. van 1919 x x
Olij, F. 1920 x x
Onderwater, L. 1912 x x
Oudshoorn, J. 1912 x
Parijs en Zn., G. van 1918 x x
Pause, H. 1920 x
Peters, A. 1922 x x
Philippo, A. 1904 x
Philippo, A. 1918 x x
Ploeg, A. v.d. 1912 x
Poel, Gebr. 1918 x x
Poel, P. 1911 x x
Prins, H. 1908 x x
Prins, J. 1911 x x
Pruijssens, W.J. 1920 x
Pruijssens, W.J. 1922 x x
Pul, J. van 1912 x
Putten, M. v.d. 1912 x
Pijpen, J. van 1918 x
Raaphorst, H. 1922 x x
Raaphorst, H.J. 1919 x x
Reiningh, W.J. 1909 x x
Reijnewater, C. 1918 x x
Rengelberg, D. 1922 x x
Romijn, A. 1919 x x
Ruigrok, C.Th. 1912 x
Ruigrok, J. 1919 x
Ruigrok, W. 1918 x
Rutten, A. 1912 x
Rijkelijkhuizen, Th. 1921 x
Rijnveld, F. 1918 x x
Rijnveld, F. 1919 x x
Rijnveld, F. 1920 x
Rijnveld, J. 1912 x
Schaap, mw. P. 1921 x
Scheep, H. 1919 x
Schier Jacz., P. van der 1912 x
Schilpzand en Zn., J. 1904 x x
Schilpzand en Zn., J 1912 x
Schilpzand en Zn., J 1919 x x
Schippers-Snijders, mw. H. 1920 x x
Schniedewind, T. 1918 x x
Schniedewind en Visser, Th. 1918 x x
Scholte, L. 1912 x x
Schoo, R. 1919 x x
Schoonderwoord-de Bezemer, R.P. v. 1919 x x
Schoone, P. 1912 x
Schoonhein, J.V. 1912 x
Schoot, B.A. v.d. 1918 x x
Schoot, C. v.d. 1922 x
Schrama, J. 1912 x
Schrama, J. 1920 x
Schrama, J.R. 1920 x x
Schrier, L. v.d. 1918 x x
Smit, W. 1912 x
Sparner, J.W. 1918 x
Spijker, J. 1922 x x
Stassen, L. 1911 x
Stassen, L. 1912 x
Staveren, P. van 1919 x x
Steenlader Zandsteenfabriek, A. 1919 x x
Stelt, B. van der 1922 x x
Stelt, J, van der 1911 x
Stelt, J, van der 1912 x x
Stelt, zn. van C., van der 1920 x
Stienstra, B. 1919 x x
Stroom, A.L. van der 1918 x
Teeuwen, J.W. 1919 x
Teeuwen, J.W. 1920 x
Tesselaar, H. 1918 x
Thijssen, M. 1919 x x
Til Jz., J. van 1906 x x
Til Jz., J. van 1907 x
Til Jz., J. van 1909 x
Til Jz., J. van 1912 x
Til Jz., J. van 1919 x
Til, R. van 1922 x x
Til-Castman, van 1920 x
Til-Hartman, van 1906 x x
Til-Hartman, van 1912 x
Til-Hartman, van 1918 x x
Topper en Zn., A. 1918 x
Treelius, L.J. 1920 x
Trompe, Gebr. 1920 x
Tulen, H. 1918 x x
Uitendaal, J 1912 x x
Vaas, P. 1912 x
Vaneveld, J.P. van 1918 x
Veld, G. van der 1920 x x
Veld, G. van der 1922 x x
Veldhoven, F.W. 1921 x
Veldhoven-van Zanten, M. 1920 x x
Veldhoven, W.F. 1920 x x
Veldhuis, K. 1912 x
Velzen, C. van 1908 x x
Ven J. v.d. 1912 x
Verdegaal, P. 1918 x
Verdegaal, P.J. 1918 x x
Verduijn, A. 1912 x
Verduijn jr., A. 1920 x x
Verkerk, J. 1919 x x
Verschoor, G.L. 1919 x
Vianen, J. 1918 x x
Vilder, De 1919 x x
Vliet, E. van de 1908 x x
Vlotman, mw. W. 1912 x
Vlugt Mz., A. v.d. 1912 x
Voet, G. v.d. 1912 x
Voges, B. 1919 x x
Vooren, F. v.d. 1920 x x
Vrede, A. de 1912 x
Vreede, A. de 1920 x x
Vries, B. de 1920 x x
Vries, N. de 1918 x
Vries, N. de 1920 x
Walraven, P 1920 x
Warmerdam, J. 1919 x x
Warmerdam, J. 1920 x
Warmerdam Wz., P. 1920 x
Wassenaar, H. 1918 x x
Wassenaar, Th. 1918 x
Waterreus, A. 1912 x
Waveren, W.J. van 1919 x x
Well, P. v.d. 1918 x x
Werff, N.H. van der 1918 x x
Wessels, J.A. 1919 x
Westen, A.J.C. van 1919 x x
Weijers, A. 1918 x x
Weijers, J. 1906 x x
Weijers, L.G.H. 1920 x x
Weijers Hz., N. 1908 x x
Weijers, N. 1912 x
Wilderom, M. 1908 x x
Willemse, D. 1920 x x
Willemsen, A. 1921 x x
Wolf, K. de 1919 x
Wolf, D. v.d. 1912 x
Wolf, G. van der 1906 x x
Woudstra, H. 1904 x x
Zanten, J. van 1911 x
Zanten, J.V. van 1918 x x
Zwaneveld, J. 1919 x
Zijp en Co., H. 1922 x x
Beschrijving van de series en archiefbestanddelen
- Organisatie., A.
  - Ingekomen stukken betreffende de oprichting van de Kamer en de samenstelling en wijziging van het Huishoudelijk Reglement, met bijlagen., 1903-1908; 1; 1 omslag
  - Ingekomen stukken betreffende bijzondere maatregelen ten aanzien van de Kamers van Arbeid, in verband met de "buitengewone omstandigheden", met bijlagen., 1918-1920; 2; 1 omslag
  - Ingekomen stukken betreffende de verkiezing en het aftreden van leden van de Kamer., 1903-1904, 1906, 1908, 1910-1911, 1918-1920; 3; 1 omslag
  - Brief van J.W. van Til aan C. Carlier houdende het bericht van diens verkiezing tot secretaris van de Kamer., 1903; 4; 1 stuk
  - Ingekomen stukken betreffende secretarieaangelegenheden., 1903-1911, 1918-1920, 1921; 5; 1 omslag
  - Ingekomen stukken betreffende het financieel beheer door de secretaris, met bijlagen., 1903-1912, 1918-1921; 6; 1 omslag
- Taken., B.
  - Ingekomen stukken betreffende het inzenden van het jaarverslag., 1904-1905, 1908-1911, 1919; 7; 1 omslag
  - Ingekomen stukken betreffende het verzamelen van inlichtingen over arbeidsomstandigheden ten behoeve van de Rijksoverheid., 1903-1912, 1918-1922; 8; 1 omslag
  - Ingekomen stukken om advies door de Kamer., 1903-1909, 1919; 9; 1 omslag
  - Ingekomen stukken betreffende de Rijkstuinbouw wintercursus., 1906, 1908, 1909; 10; 3 stukken
  - Ingekomen stukken betreffende de verbetering van arbeidsomstandigheden in het bloembollenbedrijf., 1904-1907, 1910, 1921; 11; 1 omslag
  - Ingekomen stukken betreffende activiteiten van de Kamers van Arbeid voor de bloembollenteelt te Haarlem, Beverwijk, Hillegom en Sassenheim gezamenlijk., 1904-1909, 1918-1919; 12; 1 omslag
  - Ingekomen stukken betreffende bemiddeling bij arbeidsconflicten deels middels een uitspraak van de Verzoeningsraad., 1903-1912, 1918-1922; 13-28; 16 omslagen
    Voor nadere toegang zie de index hierachter.
    - 1903, 13
    - 1904, 14
    - 1905, 15
    - 1906, 16
    - 1907, 17
    - 1908, 18
    - 1909, 19
    - 1910, 20
    - 1911, 21
    - 1912, 22
    - 1918 (algemene arbeidsonrust), 23
    - 1918, 24
    - 1919, 25
    - 1920, 26
    - 1921, 27
    - 1922, 28